【裁判字號】    97,訴,45
【裁判日期】    970829
【裁判案由】    業務侵占等
【裁判全文】
臺灣花蓮地方法院刑事判決        97年度訴字第45號
公  訴  人  臺灣花蓮地方法院檢察署檢察官
被      告  乙○○
                    （現於臺灣花蓮監獄另案執行中）
            甲○○
上列被告因業務侵占等案件，經檢察官提起公訴（96年度偵字第
3675號、第5308號、第5309號、97年度偵字第55號），經被告於
本院準備程序中就被訴事實為有罪之陳述，改由受命法官獨任進
行簡式審判程序判決如下：
    主  文
乙○○犯連續行使偽造私文書罪，處有期徒刑捌月。國泰世華商
業銀行信用卡申請書上偽造之「己○○」署押貳枚、日盛國際商
業銀行信用卡申請書上偽造之「己○○」壹枚、永豐信用卡股份
有限公司申請書上偽造之「己○○」署押貳枚、台新國際商業銀
行現金卡申請書及金融卡、密碼單領用證明書上偽造之「己○○
」署押各壹枚均沒收。又共同犯連續業務侵占罪，處有期徒刑壹
年陸月。又共同犯行使偽造私文書罪，處有期徒刑肆月。保誠人
壽股份有限公司投資型保單號碼00000000號投資型保險
與附加契約要保書上偽造之「丙○○」署押貳枚均沒收。應執行
有期徒刑貳年肆月，國泰世華商業銀行信用卡申請書上偽造之「
己○○」署押貳枚、日盛國際商業銀行信用卡申請書上偽造之「
己○○」壹枚、永豐信用卡股份有限公司申請書上偽造之「己○○」署押貳枚、台新國際商業銀行現金卡申請書及金融卡、密碼
單領用證明書上偽造之「己○○」署押各壹枚、保誠人壽股份有
限公司投資型保單號碼00000000號投資型保險與附加契
約要保書上偽造之「丙○○」署押貳枚均沒收。
甲○○共同犯連續業務侵占罪，處有期徒刑壹年陸月。又共同犯
行使偽造私文書罪，處有期徒刑肆月。保誠人壽股份有限公司投
資型保單號碼00000000號投資型保險與附加契約要保書
上偽造之「丙○○」署押貳枚均沒收。應執行有期徒刑壹年捌月
。保誠人壽股份有限公司投資型保單號碼00000000號投
資型保險與附加契約要保書上偽造之「丙○○」署押貳枚均沒收
。緩刑伍年。
    事實及理由
一、本件除補充、更正如下外，餘犯罪事實、證據及應適用之法
    條均引用附件起訴書之記載：
  (一)更正犯罪事實欄一、第8行之期間為「自民國 92年11月26日
    起至95年1月18日止」，第10行「 偽簽署押」後補充犯罪手
    法「或以信用卡操作自動付款設備，以不正方法預借現金」
    ，並於末段補充「嗣經乙○○清償部分債務後，仍積欠國泰
    世華銀行新台幣（下同）11,246元、日盛銀行18,010元、永
    豐信用卡公司43,338元。」
  (二)於犯罪事實欄二、第5行「乙○○隨即於同月7日、8日 」後
    補充犯罪手法為「以現金卡操作自動付款設備，以不正方法
    預借現金」，並於末段補充「嗣經償還部分債務後，仍積欠
    台新銀行68,600元」。
  (三)將犯罪事實欄三、第1行更正為「甲○○自 94年5月3日起任
    職保誠人壽保險股份有限公司（下稱保誠人壽公司）... 」
    ，更正第4行所載犯罪期間為「自 94年8月1日起至95年5月9
    日止」，並於末段補充，嗣因保戶向保誠人壽公司申訴遭挪
    用保費，而為保誠人壽公司發現，並於95年11月21日解雇甲○○。
  (四)證據部分補充：被告 2人於本院之自白、證人即日盛銀行專
    員白德欣、證人即永豐銀行調查員許明珠、證人即台新銀行
    專員許駿文、證人即保誠人壽法務人員陳怡儒、證人即保誠
    人壽保戶戊○○、丙○○、丁○○等人於本院之證詞及證人
    許駿文停乘之台新銀行現金卡申請書及金融卡、密碼單領用
    證明書各乙份。
二、按行為後法律有變更者，適用行為時之法律。但行為後之法
    律有利於行為人者，適用最有利於行為人之法律，刑法第 2
    條第1項定有明文。查被告行為後，刑法業已於 94年2月2日
    修正公布，並自95年7月1日施行，比較修正前後新舊法適用
    之結果如附表所示，併此說明。
三、核被告乙○○所為犯罪一、二部分，係犯刑法第216條、 第
    210條行使偽造私文書罪、第339條第1項詐欺取財罪及第339
    條之2第1項之以不正方法由自動付款設備取得他人財物罪。
    其於卡片申請書、卡片背面及簽帳單上偽造「己○○」署名
    之行為，乃偽造私文書之部分行為，另復持以行使，其偽造
    私文書之低度行為，應為行使之高度行為所吸收，均不另論
    罪。其先後多次行使偽造私文書、詐欺取財、以不正方法由
    自動付款設備取得他人財物犯行，均時間緊接，罪名與構成
    要件相同，顯係分別基於概括犯意而為，應依連續犯規定各
    論以一罪，並加重其刑。其所犯三罪間有手段、目的關係，
    應依刑法第55條牽連犯之規定從一重之連續行使偽造私文書
    罪處斷（因起訴書於附表二、三、四中，已經記載被告乙○○有以卡片在 ATM自動付款設備預借現金之犯罪事實，是雖
    漏載刑法第339條之2第 1項之法條，應予補充即可，縱認以
    不正方法由自動付款設備取得他人財物犯行未據起訴，因此
    部分與前開有罪部分，有牽連犯裁判上一罪之關係，本院亦
    應併予審理，又被告於台新銀行金融卡、密碼單領用證明書
    上偽造己○○署押並進而行使之行使偽造私文書部分犯行雖
    未據起訴，然與前開行使偽造私文書犯行，乃基於同一概括
    犯意所為，有連續犯裁判上一罪之關係，亦併予審理，均附
    此敘明）。至於起訴書雖認定被告盜刷信用卡之期間係92年
    8月間起至95年7月14日為止，然經核起訴書附表二、三、四
    ，被告乙○○最早之消費期間為92年11月26日，是起訴書應
    係誤載，應予更正如上，又依照附表二之永豐信用卡交易一
    覽表所示，被告乙○○雖於 95年7月11日及14日各有一筆消
    費款，惟內容乃支付東森得易購之分期付款，而被告乙○○
    實際上授權分期付款之期間，早在 94年8月11日及15日，是
    其詐欺取財之犯罪行為早於 94年8月間即已完成，並不因嗣
    後於 95年7月11、14日始由銀行扣款之結果，使其連續犯罪
    行為跨越至刑法95年7月1日修正施行之後，被告乙○○就犯
    罪事實一、二部分，均應適用修正前之刑法相關規定（如附
    表所示），附此敘明。
四、犯罪事實三部分，被告甲○○為保誠人壽業務員，從事招攬
    保險、收取保費等業務，被告乙○○雖無保險業務員之身分
    ，然與有身分關係之甲○○共犯業務侵占罪，依刑法第31條
    第1項之規定，仍為共同正犯，核其所為，均係犯刑法第336
    條第 2項之業務侵占罪。其等先後多次侵占犯行，均時間緊
    接，罪名與構成要件相同，顯係基於概括犯意而為，均應依
    連續犯規定各論以一罪，並各加重其刑。至於起訴書認為犯
    罪期間為自94年11月起至95年10月間止，惟經核保誠人壽公
    司提出之「甲○○等案之保單明細表」（見花蓮縣警察局花
    蓮分局花市警刑字第0966003822號刑案偵查卷宗第189頁 ）
    ，各保戶交付保費請被告2人向公司投保之期間，乃自94年5
    月5日起至 95年5月9日止，而依據同卷內由保誠人壽公司所
    提出保戶支付保費之支票影本及相關送金單、要保書等文件
    上所載日期，均無法證明被告2人於 95年5月9日後，尚有收
    取保險費之行為，是就95年5月9日至同年10月間之業務侵占
    犯行，尚屬證據不足，惟此部分若構成犯罪，亦與前開認定
    有罪之業務侵占犯行，成立連續犯之裁判上一罪關係，故爰
    不另為無罪之諭知。
五、犯罪事實四部分，被告 2人均係犯刑法第216條、第210條、
    第339條第1項之行使偽造私文書罪、詐欺取財罪。被告 2人
    有犯意聯絡、行為分擔，均為共同正犯。被告 2人推由被告
    乙○○偽造「丙○○」署名於要保書（私文書）之行為，乃
    偽造私文書之部分行為，復將要保書交回保誠人壽而行使，
    其偽造之低度行為應為行使之高度行為所吸收，均不另論罪
    。其以冒名投保方式向保誠人壽公司詐得佣金，所犯二罪有
    方法、目的之牽連關係，應依刑法第55條規定從一重之行使
    偽造私文書罪處斷。
六、爰審酌被告為夫妻關係，被告乙○○原為國泰人壽保險股份
    有限公司業務員，曾於 93年9、10月間，未經保戶林春燕同
    意，擅以林春燕名義申請國泰銀行晶片卡消費使用而犯行使
    偽造私文書、詐欺取財罪，嗣因被告清償國泰銀行之債務，
    經台灣花蓮地方法院檢察署檢察官以 94年度發查偵字第583
    號為緩起訴處分確定，乙○○經國泰人壽公司解職後，為繼
    續執行保險業務，而推由其夫甲○○至保誠人壽公司任職業
    務員，實際上由乙○○與甲○○共同從事保險業務，乙○○
    並另行起意，冒用己○○名義向 4家銀行申請上開信用卡、
    現金卡使用，造成己○○信用受損，並詐得40餘萬元之財物
    ，復與甲○○共同以保誠人壽業務員名義招攬保險業務，向
    保戶收取保費後予以侵占，高達 140餘萬元，乙○○為彌補
    侵占之保險費，而另行起意竊取訴外人庚○○○支票偽造後
    交給保戶，此部分業經本院96年度訴字第37號偽造有價證券
    案件判決判處有期徒刑1年7月確定之品性、生活狀況、高中
    畢業之智識程度、被告 2人共犯業務侵占罪部分之犯罪所得
    高達 140萬元，被告乙○○已清償大部分之銀行債務，目前
    尚積欠各銀行共14萬餘元，並均已於本院審理時成立和解，
    顯現努力彌補損害之誠意暨其犯罪動機、目的、手段，及被
    告乙○○自始坦承犯行，態度良好，被告甲○○於本院審理
    時坦承犯行，雖尚未能償還保誠人壽之保費，惟態度已知悔
    悟等一切情狀，分別量處如主文所示之刑，並定其應執行刑
    。
七、被告乙○○冒用「己○○」名義申請之信用卡、現金卡均經
    丟棄滅失，據其陳明在卷；又其所偽造之「己○○」簽帳單
    均未扣案，應已滅失，為免執行困難，亦不宣告沒收。被告
    乙○○所偽造之國泰世華銀行、日盛銀行、永豐公司、台新
    銀行信用卡、現金卡申請書及金融卡、密碼單領用證明書，
    均已交付給各金融機關、被告 2人所偽造之「丙○○」保單
    號碼00000000號投資型保險與附加契約要保書，亦已交付保
    誠人壽公司作為投保之用，非屬其等所有，亦不宣告沒收，
    惟申請書、領用證明書、要保書上偽造之「己○○」署押（
    國泰世華銀行申請書2枚、日盛銀行申請書1枚、永豐公司申
    請書2枚、台新銀行申請書及金融卡、密碼單領用證明書各1
    枚）及偽造之「丙○○」署押2枚，均應依刑法第219條之規
    定沒收之。
八、末查：被告甲○○前僅因妨害兵役治罪條例案件，經本院83
    年度易字第714號判決判處拘役 10日確定，未曾受有期徒刑
    以上刑之宣告，有台灣高等法院被告前案紀錄表乙份在卷可
    參，因家庭經濟困難，一時失慮，偶罹刑典，事後已坦承犯
    行，深具悔意，信經此偵審程序及刑之宣告後，應知警惕而
    無再犯之虞，且妻子乙○○在監服刑，尚有子女需撫養，本
    院因認暫不執行其刑為當，認檢察官建議予以宣告緩刑 3年
    為適當，爰諭知緩刑3年，用啟自新。
據上論斷，應依刑事訴訟法第273條之1第1項、第299條第 1項前
段、第310條之2、第454條，刑法第2條第 1項前段，刑法第28條
、第31條第1項、第216條、第210條、第339條第1項、第339條之
2第1項、第336條第2項、第219條、第74條第1項第 1款，修正前
刑法第56條、第55條、第51條第5款，判決如主文。
本案經檢察官李子春到庭執行職務。
中    華    民    國    97    年    8     月    29    日
                  刑事第一庭  法  官  蕭 一 弘
上列正本證明與原本無異。
如對本判決不服，應於送達後10日內，向本院提出上訴狀（上訴
狀應記載具體上訴理由並應抄附繕本）告訴人或被害人如對於本
判決不服者，應具備理由請求檢察官上訴，其上訴期間之計算係
以檢察官收受判決正本之日期為準。
中    華    民    國    97    年    9     月    29    日
                              書記官
附表：
┌───┬────────┬───────┬──────┐
│比較  │舊刑法於本案適用│新刑法於本案適│依從舊從輕原│
│法條  │之法律效果      │用之法律效果  │則比較結果  │
├───┼────────┼───────┼──────┤
│刑法第│二人以上共同「實│二人以上共同「│本條依新、舊│
│28條  │施」犯罪之行為者│實行」犯罪之行│法比較均構成│
│      │。              │為者。        │共同正犯，新│
│      │                │              │法並未較有利│
│      │                │              │被告。      │
├───┼────────┼───────┼──────┤
│刑法第│犯一罪而其方法或│刪除（原則上數│本條從舊刑法│
│55條牽│結果之行為犯他罪│犯罪行為依數罪│較有利於被告│
│連犯之│者，從一重處斷。│併罰處斷）    │            │
│規定  │                │              │            │
├───┼────────┼───────┼──────┤
│刑法第│連續數行為而犯同│刪除（原則上數│本條從舊刑法│
│56條  │一之罪名者，以一│犯罪行為依數罪│較有利於被告│
│      │罪論（即依裁判上│併罰處斷）    │            │
│      │一罪處斷）。得加│              │            │
│      │重其刑至二分之一│              │            │
├───┼────────┼───────┼──────┤
│刑法第│宣告多數有期徒刑│將刑期上限調高│本條從舊刑法│
│51條第│者，於各刑中之最│為不得逾30年  │較有利於被告│
│5款   │長期以上，各刑合│              │            │
│      │併之刑期以下，定│              │            │
│      │其刑期，但不得逾│              │            │
│      │20 年           │              │            │
│      │                │              │            │
└───┴────────┴───────┴──────┘
附錄本判決論罪之法律條文：
中華民國刑法第31條第1項：
（正犯或共犯與身份）
因身分或其他特定關係成立之罪，其共同實行、教唆或幫助者，
雖無特定關係，仍以正犯或共犯論。但得減輕其刑。
中華民國刑法第216條：
（行使偽造變造或登載不實之文書罪）
行使第 210 條至第 215 條之文書者，依偽造、變造文書或登載
不實事項或使登載不實事項之規定處斷。
中華民國刑法第339條第1項：
（普通詐欺罪）
意圖為自己或第三人不法之所有，以詐術使人將本人或第三人之
物交付者，處5年以下有期徒刑、拘役或科或併科1千元以下罰金
。
中華民國刑法第336條第2項：
（公務公益侵占罪、業務侵占罪）
對於業務上所持有之物，犯前條第 1 項之罪者，處 6 月以上
5 年以下有期徒刑，得併科 3 千元以下罰金。
中華民國刑法第219條：
（沒收之特例）
偽造之印章、印文或署押，不問屬於犯人與否，沒收之。


司法院資訊處製作；財團法人民間司法改革基金會備份。
